---
title: "Professores por raça autodeclarada."
author: "Luan G. Cândido"
output: word_document
---

```{r setup, include=FALSE}
knitr::opts_chunk$set(echo = TRUE)
```

## O problema: brancos ainda são enorme maioria entre os professores. 

O objetivo deste documento é identificar o número de docentes por raça autodeclarada
da Educação Superior brasileira, das Universidades Federais e, em específico, da
Universidade Federal Fluminense (UFF). Com este dado pretendemos ressaltar que,
apesar do sucesso da política de cotas no âmbito da popularização do corpo estudantil,
as Instituições de Ensino Superior (IES) ainda são marcadas por um intenso quadro de
inequidade racial. Como veremos, a participação de brancos ainda é esmagadoramente
maior que a de negros, que por sua vez é maior que a de amarelos e indígenas.

Apesar das diversas particularidades relativas ao processo de contratação de
professores em cada IES e frente ao sucesso da política de cotas na promoção de
equidade racial na composição do corpo estudantil, acreditamos que este panorama
aponta para a possibilidade de adoção de uma política de cotas nos programas de pós
graduação e, principalmente, nos concursos para contratação de novos professores. 

## Metodologia.

Os dados foram produzidos a partir do software R e seu código estará disponíve no
[github](https://github.com/luangcandido). A base de dados utilizada para o cálculo foi o Censo da Educação Superior
(INEP), maior e mais consolidada fonte de informações sobre a Educação Superior no
Brasil. Mais especificamente, usou-se como base a tabela "DM_DOCENTES.CSV" do
Censo da Educação Superior de 2017.

Uma ressalva é interessante de ser feita: as possibilidades de análise sobre a
distribuição dos docentes por raça autodeclarada colocadas pelo Censo são muito
maiores. Esse resultado poderia ser observado para IES estaduais, municipais, privadas
e especiais; para homens e mulheres; para docentes em exercício e afastados; por grau
de escolaridade; por regime de trabalho; por idade; por nacionalidade e muitas outras
variáveis presentes na tabela de docentes.

Uma desagregação que seria especialmente interessante e que não é possível usando
exclusivamente o Censo é a desagregação por curso e/ou departamento onde o docente
leciona. Todavia, este resultado poderia ser calculado a partir de um cruzamento das
informações do Censo com dados das próprias Instituições. Mais especificamente, a
relação de Códigos (gerado pelo INEP, presente no Censo) dos docentes por
departamento ou curso. 

## Resultados.

No gráficos 1 são expostos o número de professores por raça autodeclarada para a
Educação Superior brasileira como um todo. Ou seja: quantos docentes se
autodeclararam brancos; quantos não quiseram declarar sua raça; quantos se
autodeclararam pardos; quantos se autodeclararam pretos; quanto se autodeclararam
amarelos; e quantos se autodeclararam indígenas. Neste caso, seguindo abordagens
como as do IBGE sobre questões raciais, pretos e pardos serão tratados ao longo do
texto como "negros". 


```{r Gráfico 1, results="asis", echo=FALSE, warning=FALSE, message=FALSE, fig.height = 5, fig.width = 6}
library(dplyr)
library(ggrepel)
library(ggplot2)

DOCENTES17CSV <- read.csv("~/MICRODADOS_CENSUP/2017/Microdados_Educacao_Superior_2017/DADOS/DM_DOCENTE.CSV", sep = "|")
DOCENTES17 <- as.data.frame(DOCENTES17CSV)

TABLE1 <- as.data.frame(table(DOCENTES17$TP_COR_RACA))
TABLE1 <- TABLE1 %>% 
  mutate("Raça_Autodeclarada" = case_when(Var1 == 0 ~ "Não quis\ndeclarar",
                                              Var1 == 1 ~ "Branca",
                                              Var1 == 2 ~ "Preta",
                                              Var1 == 3 ~ "Parda",
                                              Var1 == 4 ~ "Amarela",
                                              Var1 == 5 ~ "Indígena")) %>% 
  arrange(desc(Freq)) %>% 
  mutate(Raça_Autodeclarada = factor(Raça_Autodeclarada, Raça_Autodeclarada))
  
g1 <- ggplot(data = TABLE1, mapping = aes(x = as.factor(Raça_Autodeclarada), y = Freq))
g1 + geom_col(aes(fill = Raça_Autodeclarada)) +
  scale_fill_brewer(palette = "Set2") +
  geom_label_repel(aes(label = Freq)) +
  theme_classic() +
  theme(legend.position = "none") +
  labs(title = "Número de professores por raça autodeclarada",
       subtitle = "Considerando toda a Educação Superior",
       x = NULL, y = "Número de Professores",
       caption = "Censo da Educação Superior. Elaboração Luan G. Cândido.")

```

Como podemos ver, a participação de brancos é muito maior do que a de todas as outras
raças. De um total de 392.036 professores que dão aula no Ensino Superior Brasileiro,
209.280 são brancos (53,12%). Na "segunda colocação" estão aqueles que não
quiseram autodeclarar sua raça: 117.242 docentes (29,9%). As pessoas que se
autodeclararam negras eram 62.239 (15,87%). Amarelos eram 3805 (0,97%). O pior
resultado fica por conta da participação de indígenas, sendo apenas 470 professores
autodeclarados desta raça. Isso representa apenas 0,11% do total de professores.

No gráfico 2, veremos o resultado da mesma estatística, mas calculada apenas para as
Universidades Públicas. 

```{r Gráfico 2, results="asis", echo=FALSE, warning=FALSE, message=FALSE, fig.height = 5, fig.width = 6}
library(dplyr)
library(ggrepel)
library(ggplot2)
DOCENTES17CSV <- read.csv("~/MICRODADOS_CENSUP/2017/Microdados_Educacao_Superior_2017/DADOS/DM_DOCENTE.CSV", sep = "|")
DOCENTES17 <- as.data.frame(DOCENTES17CSV)

DOCENTES17 <- DOCENTES17 %>%      filter(TP_CATEGORIA_ADMINISTRATIVA == 1) %>% 
filter(TP_ORGANIZACAO_ACADEMICA == 1)

TABLE1 <- as.data.frame(table(DOCENTES17$TP_COR_RACA))
TABLE1 <- TABLE1 %>% 
  mutate("Raça_Autodeclarada" = case_when(Var1 == 0 ~ "Não quis\ndeclarar",
                                              Var1 == 1 ~ "Branca",
                                              Var1 == 2 ~ "Preta",
                                              Var1 == 3 ~ "Parda",
                                              Var1 == 4 ~ "Amarela",
                                              Var1 == 5 ~ "Indígena")) %>% 
  arrange(desc(Freq)) %>% 
  mutate(Raça_Autodeclarada = factor(Raça_Autodeclarada, Raça_Autodeclarada))
  
g1 <- ggplot(data = TABLE1, mapping = aes(x = as.factor(Raça_Autodeclarada), y = Freq))
g1 + geom_col(aes(fill = Raça_Autodeclarada)) +
  scale_fill_brewer(palette = "Set2") +
  geom_label_repel(aes(label = Freq)) +
  coord_flip() +
  theme_classic() +
  theme(legend.position = "none") +
  labs(title = "Número de professores por raça autodeclarada",
       subtitle = "Considerando as Universidades Públicas Federais",
       x = NULL, y = "Número de Professores",
       caption = "Censo da Educação Superior. Elaboração Luan G. Cândido.")

```

Neste caso, podemos ver que a realidade é análoga a do ensino superior como um todo:
predominância do número de brancos, seguidos pelo número de professores negros e, em seguida, amarelos e indígenas. No entanto, há aqui, uma distinção importante: o número de docentes que não quiseram declarar sua raça supera o número de brancos. De um total de 95.772 docentes de Universidades
Públicas Federais, 49.898 (52,1%) não quiseram declarar sua raça. Os que se autodeclararam brancos foram 33.613 (35%). Autodeclarados negros foram 11.173 (11,7%). Amarelos,
937 docentes (0,9%). Novamente o pior resultado é da autodeclaração de indígenas,
com 151 (0,15%) professores nas Universidades Federais. Há, contudo, uma
diminuição relativa na participação de negros nas Universidades Federais frente ao
Ensino Superior como um todo: 11,7% contra 15,87%.

Vejamos agora a realidade da UFF:

```{r Gráfico 3, results="asis", echo=FALSE, warning=FALSE, message=FALSE, fig.height = 5, fig.width = 6}
library(dplyr)
library(ggrepel)
library(ggplot2)

DOCENTES17CSV <- read.csv("~/MICRODADOS_CENSUP/2017/Microdados_Educacao_Superior_2017/DADOS/DM_DOCENTE.CSV", sep = "|")
DOCENTES17 <- as.data.frame(DOCENTES17CSV)

DOCENTES17 <- DOCENTES17 %>%
  filter(CO_IES == "572")

TABLE1 <- as.data.frame(table(DOCENTES17$TP_COR_RACA))
TABLE1 <- TABLE1 %>% 
  mutate("Raça_Autodeclarada" = case_when(Var1 == 0 ~ "Não quis\ndeclarar",
                                              Var1 == 1 ~ "Branca",
                                              Var1 == 2 ~ "Preta",
                                              Var1 == 3 ~ "Parda",
                                              Var1 == 4 ~ "Amarela",
                                              Var1 == 5 ~ "Indígena")) %>% 
  arrange(desc(Freq)) %>% 
  mutate(Raça_Autodeclarada = factor(Raça_Autodeclarada, Raça_Autodeclarada))
  
g1 <- ggplot(data = TABLE1, mapping = aes(x = as.factor(Raça_Autodeclarada), y = Freq))
g1 + geom_col(aes(fill = Raça_Autodeclarada)) +
  scale_fill_brewer(palette = "Set2") +
  geom_label_repel(aes(label = Freq)) +
  theme_classic() +
  theme(legend.position = "none") +
  labs(title = "Número de professores por raça autodeclarada",
       subtitle = "Considerando a Universidade Federal Fluminense",
       x = NULL, y = "Número de Professores",
       caption = "Censo da Educação Superior. Elaboração Luan G. Cândido.")

```

De um total de 3.616 professores, 1.924 são autodeclarados brancos (53,2%). Não
quiseram declarar 1.499 (41,4%). Autodeclarados negros são apenas 168 docentes
(4,6%). Amarelos são 22 (0,6%). E mais uma vez a pior estatística é a de docentes
autodecarados indígenas: são apenas 3 na UFF inteira, o que representa 0,08% do total.

No geral, a situação da UFF se assemelha ao do resto do país: predominância daqueles
que se autodeclaram brancos. Contudo, podemos observar um nítido quadro de
deterioração em termos de equidade racial. Brancos permanecem em uma proporção
parecida do total (53% na UFF contra 35% nas U.F. e 53% na educação superior como
um todo). O número que não quis declarar cresce expressivamente em relação à Educação Superior, mas ainda é menor que a média das Universidades Federais: são cerca
de 40%, contra 52,1% das U.F. e 29,9% do todo. Em relação ao percentual de autodeclarados não-brancos, há uma queda generalizada: negros são menos de 5%, contra
cerca de 12% nas U.F. e 15% no todo. Amarelos caem de de cerca de 0,9% para 0,6%. E
indígenas caem de valores extremamente pequenos, 0,15% e 0,11%, para 0,08%. Ou
seja, praticamente não há participação de indígenas nos docentes da UFF: são apenas 3
de 3.616.

Antes de finalizar e como forma de realçar o quadro de inequidade racial apresentado, é justo lembrar que, de acordo com o [Censo Demográfico de 2010](https://sidra.ibge.gov.br/Tabela/3175), a distribuição da população residente no Brasil por raça era a seguinte: 50,74% eram negros (7,61% pretos, 43,13% pardos); 47,73% eram brancos; 1,09% eram amarelos; e 0,43% indígenas.